【裁判字號】    97,交聲,2110
【裁判日期】    971003
【裁判案由】    交管條例聲異
【裁判全文】
臺灣板橋地方法院交通事件裁定        97年度交聲字第2110號
原處分機關  交通部公路總局臺北區監理所
異  議  人
即受處分人  甲○○
上列異議人因違反道路交通管理處罰條例案件，對於交通部公路
總局臺北區監理所於民國97年7 月25日以北監自裁字裁40-C0000
0000號違反道路交通管理事件裁決書所為之裁決處分不服，聲明
異議，本院裁定如下：
    主  文
原處分撤銷。
甲○○違反汽車駕駛人駕駛汽車肇事致人受傷，應即採取救護措
施及依規定處置，並通知警察機關處理，不得任意移動肇事汽車
及現場痕跡證據之規定，處罰鍰新臺幣仟元。
    理  由
一、原處分意旨為：本件異議人即受處分人甲○○於民國97年7
    月10日15時32分許，駕駛車牌號碼8570－MT號自用小客車，
    在臺北縣新莊市○○街72巷巷口處，因有「駕駛汽車肇事致
    人受傷而逃逸」之違規情事，經臺北縣政府警察局新莊分局
    舉發，嗣經原處分機關交通部公路總局臺北區監理所於97年
    7 月25日以北監自裁字裁40-C00000000號違反道路交通管理
    事件裁決書，依道路交通管理處罰條例第62條第4 項規定，
    裁處新臺幣（下同）6,000 元，吊銷駕駛執照，1 年內禁考
    。
二、異議意旨略以：伊於案發當時駕駛汽車與呂振吉（下稱被害
    人）騎乘之車牌號碼WTF-859 號輕型機車發生交通事故，聯
    絡友人黃炳忠到場處理後續就醫及調解事宜，並且留下
    2,000 元與被害人調解，而被害人所受傷勢輕微，僅受有上
    唇破皮約0.5 公分之傷害，事後亦與被害人達成和解，伊因
    友人會全權處理，且有要事在身，乃先行離去而無肇事逃逸
    之情事，爰依法聲明異議等語。
三、按法院受理交通事件，準用刑事訴訟法之規定，道路交通管
    理處罰條例第89條前段定有明文，是刑事訴訟法第154 條第
    2 項「犯罪事實應依證據證明之，無證據不得認定犯罪事實
    」之規定，及最高法院40年台上字第86號判例所示「事實之
    認定，應憑證據，如未能發現相當證據，或證據不足以證明
    ，自不能以推測或擬制之方法，以為裁判之基礎。」之意旨
    ，於法院審理違反道路交通管理處罰條例案件時，當同應予
    以適用。次按汽車駕駛人駕駛汽車肇事致人受傷或死亡者，
    應即採取救護措施及依規定處置，並通知警察機關處理，不
    得任意移動肇事汽車及現場痕跡證據，違反者處3,000 元以
    上9,000 元以下罰鍰。但肇事致人受傷案件當事人均同意時
    ，應將肇事汽車標繪後，移置不妨礙交通之處所；前項駕駛
    人肇事致人受傷而逃逸者，吊銷其駕駛執照；致人重傷或死
    亡而逃逸者，吊銷其駕駛執照，並不得再考領，道路交通管
    理處罰條例第62條第3 項、第4 項固分別定有明文，惟依該
    條第4 項之立法目的，係為維護交通安全，加強救護，減少
    被害人之死傷，促使駕駛人於肇事後，能對被害人即時救護
    ，從而，駕駛人於肇事後，已停留在肇事現場確認被害人是
    否有送醫之必要，而被害人亦當場拒絕或同意暫緩就醫者，
    則應難認駕駛人於主觀上有肇事逃逸之故意。再依該條第3
    項規定所稱「依規定處置」，應指依道路交通事故處理辦法
    第3 條第4 款「不得任意移動肇事車輛及現場痕跡證據。但
    無人傷亡且車輛尚能行駛，或有人受傷且當事人均同意移置
    車輛時，應先標繪車輛位置及現場痕跡證據後，將車輛移置
    不妨礙交通之處所」，及第5 款「通知警察機關。但無人受
    傷或死亡且當事人當場自行和解者，不在此限」。是汽車駕
    駛人駕駛汽車發生交通事故，在有人受傷之情形下，須當事
    人均同意移置車輛，且已標繪車輛位置及現場痕跡證據後，
    始得將車輛移置不妨礙交通之處所，及採取救護措施並通知
    警察機關到場處理，而縱肇事之駕駛人主觀上知悉被害人受
    有傷害，且已停留於現場察看，雖不該當於道路交通管理處
    罰條例第4 項之要件，惟仍應有該條第3 項之規定適用，應
    留下現場跡證而不應任意移置肇事車輛，並通知警察機關到
    場處理，以便於釐清責任之歸屬，方符合上開規定之立法目
    的。
四、經查：
  (一)異議人固坦承於案發當時已得悉駕駛汽車與人發生擦撞及造
    成被害人呂振吉受有輕微傷害，然堅決否認有何肇事逃逸之
    情，就此證人即被害人呂振吉於異議人所涉肇事逃逸刑事案
    件（臺灣板橋地方法院檢察署97年度偵字第22264 號）偵查
    中證稱：當時車禍後伊趴在地上，臉部和下肢都有受傷，發
    生車禍時被告（即異議人）有在場，他說想要送伊去醫院，
    但身上帶的錢比較少，等下又有事情，他就打電話找他朋友
    來，伊看到被告有把錢拿給他朋友，說他辦公室有事情要先
    走，叫他朋友負責處理後續送醫院的事情，他的朋友要帶伊
    去醫院，伊說伊有打電話報警和叫救護車，他的朋友可能因
    此不高興，也忘記把電話留給伊就離開了等語（見97年度偵
    字第22264 號偵查卷第28頁），核與證人黃炳忠於警詢中證
    稱：異議人打電話給伊，伊到場後發現被害人上唇有流血受
    傷，伊朋友也在現場問被害人要不要去醫院，被害人說不要
    ，伊朋友有急事要先走留伊在事故現場處理，伊有問被害人
    要不要先去醫院止血並在醫院等警方來，被害人說要留在現
    場等警察來處理，伊有要給被害人2,000 元，對方說不夠要
    1 至2 萬元，伊覺得不合理且為小擦傷，再次詢問被害人是
    否要去醫院，也為被害人所拒絕，伊就離開現場等語（見同
    上偵查卷第10頁）及異議人於刑事案件偵查中所辯稱：車禍
    發生時間約14時，車禍發生後伊看被害人上唇有受傷，伊有
    問他要不要去醫院，他說不用，伊有問他要怎麼辦，是不是
    要給他醫藥費，伊有停留在現場約20分鐘，伊身上帶的錢不
    多，只有1 、2,000 元，伊叫住在附近的朋友黃炳忠過來，
    把錢拿給他，叫他幫伊處理，因為伊還要回公司處理事情，
    伊跟黃說主要就是醫藥費的問題，叫他幫伊處理，伊當時沒
    有留自己的聯絡方式，因為伊想已經把朋友叫來，伊友人也
    知道伊的聯絡方式等情節相符，足認異議人於案發當時已停
    車察看，雖其知悉被害人呂振吉受有輕傷而離去，惟其仍留
    予現金與其友人黃炳忠為後續之處理，其主觀上自無肇事逃
    逸之故意，而不構成道路交通管理處罰條例第62條第4 項之
    處罰事由，而臺灣板橋地方法院檢察署檢察官同以異議人所
    涉刑法肇事逃逸犯罪嫌疑不足，已對其為不起訴處分確定在
    案，有該署97年度偵字第22264 號不起訴處分書附卷可稽。
  (二)又依證人即被害人呂振吉於警詢中所稱：伊碰撞後人車倒地
    受傷，無法自行爬起，伊不知道是誰將伊拉起扶到路邊，也
    不知道誰牽起機車至路旁，對方（即異議人）當場有意願要
    和解，但伊與對方沒有達成和解，後來因為伊打電話報警，
    對方就將錢交由其友人後就逕行駕車往福樂街72巷方向迅速
    駛離等語（見同上偵查卷第7 頁），佐以異議人亦自承交通
    事故造成被害人受傷後，其於友人到場後隨即離開現場等情
    ，顯見異議人於認知擦撞事故發生，且知悉被害人受傷後，
    竟未標繪車輛位置及現場痕跡證據，亦未待警察機關到場而
    離去，縱其主觀上因請託友人為後續處理而無逃避救護傷者
    責任之情，已如上述，然其未為上開處置，應已違反道路交
    通事故處理辦法第3 條第4 款、第5 款之規定，自有道路交
    通管理處罰條例第62條第3 項規定適用。
五、綜上所述，異議人雖其肇事後並無駕車逃逸之主觀犯意，自
    不能依道路交通管理處罰條例第62條第4 項之規定予以處罰
    ，惟其肇事造成被害人受傷之情形下，未依規定處置並通知
    警察機關處理，而擅自移動肇事汽車及現場跡證，應已違反
    同條例第62條第3 項前段之規定，從而，自應由本院將原處
    分撤銷，改依同條例第62條第3 項前段、違反道路交通管理
    事件統一裁罰基準表之規定，自為裁定如主文第二項所示。
據上論斷，應依道路交通管理處罰條例第87條第2 項、道路交通
案件處理辦法第20條前段，裁定如主文。
中    華    民    國    97    年    10    月    3     日
                  交通法庭    法  官   陳海寧
以上正本證明與原本無異。
如不服本裁定應於送達後5日內向本院提出抗告狀。
                              書記官  彭麗紅
中    華    民    國    97    年    10    月    3     日


司法院資訊處製作；財團法人民間司法改革基金會備份。
